---
title: "Classificação Doença Cardíaca"
author: "Bruno Lanza"
date: "05/03/2022"
output: 
  html_document: 
    toc: yes
    toc_depth: 21
editor_options: 
  chunk_output_type: inline
---

PREVENDO DOENÇA CARDÍACA UTILIZANDO ÁRVORE DE CLASSIFICAÇÃO E RANDOM FOREST

Árvores de decisão e Random Forests são poderosas ferramentas de machine learning utilizadas para classificação. Utilizando a base de dados 

Realizando a importação das bibliotecas:

```{r}
remove.packages("rlang")
install.packages("rlang")
library("tidyverse")
library("ggplot2")
library("cowplot")
library("forcats")
library("gridExtra")
library("rpart")
library("rpart.plot")
library("gtools")
library("caret")
library("scales")
```

Importando os dados:

```{r}
df <- read.table("C:\\Users\\bruno\\Desktop\\MBA USP - Ciência de Dados\\Projetos\\Classificação Doença Cardíaca\\processed.cleveland.data", fileEncoding = "UTF-8", sep = ",", dec = ".")
```

Visualizando as primeiras obsevações da base de dados:

```{r}
head(as.matrix(df))
```

Estutura da base de dados:
```{r}
glimpse(df)
```

Como é possível ver nossa base de dados possui 303 linhas e 14 colunas. Abaixo é possível encontrar uma breve descrição das variáveis que fazem parte da análise:

v1: Idade (numérico)
v2: Sexo (categórica binária)
v3: Tipo de dor no peito (categórica policotômica):
1 - Dor típica
2 - Dor atípica
3 - Sem dor
4 - Assintomático
v4: Pressão arterial na chegada ao hospital (numérico)
v5: Colesterol (numérico)
v6: Açucar no sangue após jejum (categórica binária)
v7: Eletrocardiograma em repouso (categórica policotômica):
0 - normal
1 - Anomalia na onda ST-T
2 - Provavel ou definitiva hipertrofia do ventriculo esquerdo
v8: Taxa máxima de batimento cardiaco (numérico)
v9: Angina induzida por exercício (categórica binária)
v10: Depressão ST induzida por exercício em relação ao repouso (num)
v11: Angulação do pico da depressão ST induzida por exercício (categórica policotômica):
1: Angulação para cima
2: Reta
3: Angulação para baixo
v12: Número de vazos principais coloridos por fluoroscopia (0 a 3).
v13: Thal (categórica policotômica):
3 - Normal
6 - Defeito fixo
7 - Defeito reversível
v14: Variável dependente ou predita, diagnóstico da doença cardiaca (categórica policotômica)

A primeira coisa a ser feita é renomear as variáveis para tornar a análise mais clara e também transformar as variáveis categóricas em factor.

```{r}
df_pt <- df %>% rename(idade = "V1",
                       sexo = "V2",
                       dor_peito = "V3",
                       pressao = "V4",
                       colesterol = "V5",
                       acucar ="V6",
                       eletro = "V7",
                       bat_card = "V8",
                       angina_ex = "V9",
                       depressao_st_ex = "V10",
                       ang_st_ex = "V11",
                       fluor = "V12",
                       thal = "V13",
                       doenca = "V14"
                       ) %>%
                mutate(sexo = factor(sexo),
                       dor_peito = factor(dor_peito),
                       acucar = factor(acucar),
                       eletro = factor(eletro),
                       angina_ex = factor(angina_ex),
                       ang_st_ex = factor(ang_st_ex),
                       thal = factor(thal),
                       doenca = factor(ifelse(doenca > 0, 1, 0))
                       )

df_pt <- df_pt[!(df_pt$thal == "?" | df_pt$fluor == "?"),]

df_pt %>% mutate(fluor = as.numeric(fluor)) -> df_pt
```

Além de renomear as variáveis e transformar as variáveis qualitativas em factors, a variável resposta "doenca" foi transformada em dicotômica, ou seja, agora ela representa a existência ou não de doença cardiaca. Antes da transformação ela variava de 0 a 4 indicando o nível da doença que o paciente possuia.

Vamos dar uma olhada agora na nova distribuição da variável "doenca":

```{r}
table(df_pt$doenca)
```
Na nossa base de dados, na variável doença, o 1 indica a ocorrência do evento, ou seja, a presença da doença cardiaca. O 0 indica a ausência do evento, ou seja, a NÃO presença da doença cardiaca.

Também vamos ver a base de dados depois de tratada:

```{r}
head(as.matrix(df_pt))
```

A próxima estapa da análise será ver como se comporta a distribuição de algumas variáveis da nossa base de dados.

Abaixo é possível ver um gráfico representando a idade dos pacientes:

```{r}
df_pt %>% ggplot()+
  geom_histogram(aes(x = idade), color = "black", fill = "darkred") +
  labs(title = "Idade dos pacientes",
       x = "Idade",
       y = "Contagem") +
  theme_classic()

```

Podemos ver que a maioria dos pacientes tem idade entre 35 e 75 anos e média de 54 anos, com somente 3 pacientes abaixo dos 35 e 3 pacientes acima dos 75 anos.

Abaixo vamos ver como algumas das variáveis se comportam para o grupo de pacientes doentes e para o grupo de pacientes não doentes.

```{r}
plot_pressao_1 <- df_pt %>% 
  filter(doenca == 0) %>%
  ggplot() +
  geom_histogram(aes(x = pressao), color = "black", fill = "darkred") +
  labs(title = "Pressão arterial saudáveis",
       x = "Pressão",
       y = "Contagem") +
  theme_classic()

plot_pressao_2 <- df_pt %>% 
  filter(doenca == 1) %>%
  ggplot() +
  geom_histogram(aes(x = pressao), color = "black", fill = "darkred") +
  labs(title = "Pressão arterial doentes",
       x = "Pressão",
       y = "Contagem") +
  theme_classic()

grid.arrange(plot_pressao_1, plot_pressao_2, ncol = 2)

```

É possível ver que no caso da variável pressão arterial, para pacientes saudáveis, a concentração fica em torno de 120, com alguns poucos picos após esse valor e uma média de 129.25. Já para os pacientes doentes, a concentração se encontra após o valor de 120, com vários picos após esse valor e média de 134.57, ligeiramente maior que a dos pacientes saudáveis. Também podemos observar entre os pacientes doentes alguns com pressão muito acima de 180, o que não se encontra entre os pacientes saúdaveis.

```{r}
plot_colesterol_1 <- df_pt %>% 
  filter(doenca == 0) %>%
  ggplot() +
  geom_histogram(aes(x = colesterol), color = "black", fill = "darkred") +
  labs(title = "Colesterol saudáveis",
       x = "Colesterol",
       y = "Contagem") +
  theme_classic()

plot_colesterol_2 <- df_pt %>% 
  filter(doenca == 1) %>%
  ggplot() +
  geom_histogram(aes(x = colesterol), color = "black", fill = "darkred") +
  labs(title = "Colesterol doentes",
       x = "Colesterol",
       y = "Contagem") +
  theme_classic()

grid.arrange(plot_colesterol_1, plot_colesterol_2, ncol = 2)
```

No caso da variável colesterol, a principio pode parecer que as distribuições são semelhantes. Isso ocorre devido a presença de um valor discrepante no primeiro gráfico, onde um paciente saúdavel apresenta um colesterol acima de 500. Para melhorar a comparação podemos remover esse paciente da base de dados, facilitando assim a análise dos dois gráficos.

```{r}
plot_colesterol_1 <- df_pt %>% 
  filter(doenca == 0 & colesterol < 500) %>%
  ggplot() +
  geom_histogram(aes(x = colesterol), color = "black", fill = "darkred") +
  labs(title = "Colesterol não doentes",
       x = "Colesterol",
       y = "Contagem") +
  theme_classic()

plot_colesterol_2 <- df_pt %>% 
  filter(doenca == 1) %>%
  ggplot() +
  geom_histogram(aes(x = colesterol), color = "black", fill = "darkred") +
  labs(title = "Colesterol doentes",
       x = "Colesterol",
       y = "Contagem") +
  theme_classic()

grid.arrange(plot_colesterol_1, plot_colesterol_2, ncol = 2)
```

Aqui podemos observar melhor a distribuição da variável colesterol para ambos os grupos de pacientes. Para o grupo de saudáveis é possível ver que o número de observações tem uma queda brusca após 250 aproximadamente, com um único pico depois em 300 e com média de 242.64. Para os pacientes doentes o número de observações tem uma concentração maior entre 250 e 300 e média de 251.48. Para esse grupo de pacientes o número de obervações começa cair após 300 de colesterol.

```{r}
plot_batimento_1 <- df_pt %>% 
  filter(doenca == 0) %>%
  ggplot() +
  geom_histogram(aes(x = bat_card), color = "black", fill = "darkred") +
  labs(title = "Batimento cardiaco saudáveis",
       x = "Número de batimentos por munito",
       y = "Contagem") +
  theme_classic()

plot_batimento_2 <- df_pt %>% 
  filter(doenca == 1) %>%
  ggplot() +
  geom_histogram(aes(x = bat_card), color = "black", fill = "darkred") +
  labs(title = "Batimento cardiaco doentes",
       x = "Número de batimentos por minuto",
       y = "Contagem") +
  theme_classic()

grid.arrange(plot_batimento_1, plot_batimento_2, ncol = 2)
```

Na análise dos batimentos cardíacos, para os pacientes saudáveis a concentração de observações acontece entre 150 e 180 batimentos com média de 158, enquanto para pacientes doentes a distribuição se espalha um pouco mais para batimentos abaixo de 150 e média de 139. É muito visivel essa diferença quando observamos os picos de observações. Para pacientes saudáveis esses picos acontecem depois da marca de 150, enquanto para pacientes doentes esses picos ocorrem antes da marca de 150.


```{r}
plot_dor_1 <- df_pt %>% 
  filter(doenca == 0) %>%
  ggplot() +
  geom_bar(aes(x = dor_peito), color = "black", fill = "darkred") +
  labs(title = "Tipo de dor peitoral saudáveis",
       x = "Nível de dor",
       y = "Contagem") +
  theme_classic()

plot_dor_2 <- df_pt %>% 
  filter(doenca == 1) %>%
  ggplot() +
  geom_bar(aes(x = dor_peito), color = "black", fill = "darkred") +
  labs(title = "Tipo de dor peitoral doentes",
       x = "Nível de dor",
       y = "Contagem") +
  theme_classic()

grid.arrange(plot_dor_1, plot_dor_2, ncol = 2)
```

Podemos observar nos gráficos acima que boa parte dos pacientes saudáveis chegaram ao hospital com dores no peito que não indicavam angina ou então com angina atípica. No caso dos pacientes doentes a maioria deles chegava ao hospital assintomaticos, ou seja, sem nenhuma dor no peito.  

```{r}
plot_thal_1 <- df_pt %>% 
  filter(doenca == 0) %>%
  ggplot() +
  geom_bar(aes(x = thal), color = "black", fill = "darkred") +
  labs(title = "Nível de Thalassemia saudáveis",
       x = "Nível",
       y = "Contagem") +
  scale_x_discrete(labels = c('Normal','Fixed Defect', 'Reversable Defect')) +
  theme_classic()

plot_thal_2 <- df_pt %>% 
  filter(doenca == 1) %>%
  ggplot() +
  geom_bar(aes(x = thal), color = "black", fill = "darkred") +
  labs(title = "Nível de Thalassemia doentes",
       x = "Nível",
       y = "Contagem") +
  scale_x_discrete(labels = c('Normal','Fixed Defect', 'Reversable Defect')) +
  theme_classic()

grid.arrange(plot_thal_1, plot_thal_2, ncol = 2)
```

No gráfico de comparação da variável Thal, que diz respeito ao distúrbio sanguínio Thalassemia, podemos ver uma grande diferença de comportamento entre os dois grupos. No primeiro, de pacientes saudáveis, a maior parte dos pacientes apresentam Thalessemia normal. No outro grupo, de pacientes doentes, a maioria deles apresenta a classificação Reversable Defect.

Outra ponto importante que podemos analisar é a correlação entre as variaveis quantitativas da nossa base de dados.

```{r}
variaveis <- c(1, 4, 5, 8, 10, 12)
matriz_corr <- cor(df_pt[,variaveis])
df_cor <- reshape::melt(matriz_corr)
names(df_cor) <- c("var1", "var2", "correlacao") 

df_cor %>% 
  ggplot() +
  geom_tile(aes(x = var1, y = var2, fill = correlacao)) +
  geom_text(aes(x = var1, y = var2, label = round(correlacao, digits = 3)), size = 3) +
  labs(x = NULL,
         y = NULL,
         fill = "Correlações") +
  scale_fill_gradient2(low = "darkred",
                      mid = "white",
                      high = "darkblue",
                      midpoint = 0
                      ) +
  theme(panel.background = element_rect("white"),
        panel.grid = element_line("grey95"),
        panel.border = element_rect(NA),
        legend.position = "bottom", 
        axis.text.x = element_text(angle = 0))
  
```
A correlação de Pearson, usada para medir correlação entre variáveis quantitativas, varia de -1 a 1, sendo -1 uma correlão perfeita negativa e 1 uma correlação perfeita positiva. No gráfico acima é possível ver que as correlações negativas que mais se destacam são entre as variáveis idade e bat_card e depressao_set_ex e bat_card. Já a correlação positiva que mais se destaca é entre as variáveis idade e fluor. 

Podemos notar que, apesar das correlações acima serem as que mais se destacam no gráfico, elas não são necessáriamente expressivas, estando mais próximas da inexistência de correlação, representada pelo valor 0, do que dos valores de 1 e -1 que apresentam correlações perfeita, Isso significa que nossas variáveis quase não apresentam correlação entre si, ou seja, não tem características relacionadas.

Abaixo podemos ver um gráfico de pontos das variáveis idade e batimanento cardiaco, que são as que apresentam a maior correlação em módulo.

```{r}
df_pt %>% ggplot() +
  geom_point(aes(x = idade, y = bat_card, color = doenca, shape = doenca)) +
  labs(title = "Número de batimentos cardiacos por idade",
       subtitle = "Batimentos cardiacos de pacientes doentes e saudáveis",
       x = "Idade",
       y = "Número de Batimentos") +
  guides(color = guide_legend("Pacientes")) +
  scale_color_ordinal(labels = c("Saudáveis", "Doentes")) +
  scale_shape(guide = "none") +
  theme_grey()
  
```

Podemos observar no gráfico que quanto mais avançamos na idade maior é o número de pacientes com número de batimentos cardiacos abaixo de 150. Apesar disso, podemos observar que o número de pacientes com batimentos acima de 150 se mantem quase constante conforme avançamos na idade, diminuindo drasticamento somente próximo aos 70 anos.

Árvore de classificação:

```{r}
set.seed(0)

split_index = sample(1:nrow(df_pt),
                     size = nrow(df_pt) * 0.7)

treino = df_pt[split_index,]
teste = df_pt[-split_index,] 

CART_doenca <- rpart(formula = doenca ~ .,
                     data = treino,
                     control = rpart.control(minsplit = 1,
                                             cp = 0.014,
                                             maxdepth = 30),
                     parms = list(split = "information"),
                     method = "class")

rpart.plot(CART_doenca)

fit_doenca_treino <- predict(CART_doenca, treino)
treino['fit'] <- ifelse(fit_doenca_treino[,2]>.5,"1","0")

tabela_treino <- table(treino$doenca, treino$fit)

ac_treino <- (tabela_treino[1,1] + tabela_treino[2,2]) / sum(tabela_treino)
ac_treino

fit_doenca_teste <- predict(CART_doenca, teste)
teste['fit'] <- ifelse(fit_doenca_teste[,2]>.5,"1","0")

tabela_teste <- table(teste$doenca, teste$fit)
tabela_teste

ac_teste <- (tabela_teste[1,1] + tabela_teste[2,2]) / sum(tabela_teste)
ac_teste

```

Random Forest:
```{r}
set.seed(0)

controle <- trainControl(method = "repeatedcv",
                         number = 10,
                         repeats = 5,
                         search = "grid",
                         summaryFunction = twoClassSummary,
                         classProbs = TRUE)

grid <- base::expand.grid(.mtry=c(1:30))

novo_treino <- treino %>% mutate(novo_doenca = factor(ifelse(doenca == 1, "sim", "não")))
novo_teste <- teste %>% mutate(novo_doenca = factor(ifelse(doenca == 1, "sim", "não")))

CART_doenca_gc <- caret::train(novo_doenca ~ . - doenca - fit,
                               data = novo_treino,
                               method = "rf",
                               metric = "ROC",
                               trControl = controle,
                               ntree = 600,
                               tuneGrid = grid)

fit_doenca_gc_treino <- predict(CART_doenca_gc, novo_treino)
novo_treino["fit"] <- fit_doenca_gc_treino

fit_doenca_gc_teste <- predict(CART_doenca_gc, novo_teste)
novo_teste["fit"] <- fit_doenca_gc_teste

tabela_treino_gc <- table(novo_treino$novo_doenca, novo_treino$fit)

ac_treino_gc <- (tabela_treino_gc[1,1] + tabela_treino_gc[2,2]) / sum(tabela_treino_gc)
ac_treino

tabela_teste_gc <- table(novo_teste$novo_doenca, novo_teste$fit)

ac_teste_gc <- (tabela_teste_gc[1,1] + tabela_teste_gc[2,2]) / sum(tabela_teste_gc)
ac_teste_gc

```

